---
title: "Introdu    o    Programa    o em R com GitHub e IA"
subtitle: "Curso Completo - Material Did  tico"
author: "Vin  cius Silva Junqueira"
date: "`r Sys.Date()`"
output:
  pdf_document:
    toc: true
    toc_depth: 3
    number_sections: true
    latex_engine: xelatex
    keep_tex: false
    fig_caption: true
    highlight: tango
header-includes:
  - \usepackage{fontspec}
  - \usepackage{fancyhdr}
  - \pagestyle{fancy}
  - \fancyhead[R]{Curso R + GitHub + IA}
  - \fancyfoot[C]{\thepage}
fontsize: 11pt
geometry: margin=2.5cm
urlcolor: blue
linkcolor: blue
---

```{r setup-global, include=FALSE}
knitr::opts_chunk$set(
  echo = TRUE,
  warning = FALSE,
  message = FALSE,
  comment = "#>",
  fig.align = "center",
  fig.width = 7,
  fig.height = 4.5,
  out.width = "80%"
)

# Carregar pacotes necess  rios
library(tidyverse)
library(here)
library(knitr)
```

\newpage

# Apresenta    o do Curso

## Informa    es Gerais

**Carga hor  ria total:** 16 horas  
**Per  odo:** Segunda a sexta-feira  
**Hor  rio:** 19h00   s 22h00 (intervalo de 20 min   s 20h30)  
**P  blico-alvo:** Iniciantes de diversas   reas

## Objetivos do Curso

Ao final deste curso, voc   ser   capaz de:

- Realizar an  lises de dados usando R e tidyverse
- Criar visualiza    es profissionais com ggplot2
- Versionar c  digo e colaborar usando Git/GitHub
- Produzir relat  rios reprodut  veis com RMarkdown
- Utilizar IA (ChatGPT e Claude) de forma estrat  gica
- Organizar projetos de an  lise de dados
- Aplicar boas pr  ticas de programa    o

## Estrutura do Curso

### Dia 1: Fundamentos e Ambiente Reprodut  vel
Setup completo, tipos de dados, vetores, data frames, projetos RStudio

### Dia 2: L  gica e Programa    o
Operadores, condicionais, loops, fun    es, boas pr  ticas, debugging, IA

### Dia 3: Manipula    o de Dados
Tidyverse, dplyr, tidyr, tratamento de NAs, janitor, skimr

### Dia 4: I/O e Visualiza    o
Leitura/escrita de dados, organiza    o de projetos, ggplot2

### Dia 5: Relat  rios e Projeto Final
RMarkdown, documentos reprodut  veis, projeto final, GitHub

## Pacotes Necess  rios

```{r pacotes-instalacao, eval=FALSE}
install.packages(c(
  "tidyverse", "here", "janitor", "skimr",
  "readxl", "writexl", "rmarkdown",
  "usethis", "gitcreds"
))
```

\newpage

# Parte 1: Fundamentos e Ambiente Reprodut  vel

```{r dia1, child='materiais/dia1_fundamentos.Rmd'}
```

\newpage

# Parte 2: L  gica e Programa    o

```{r dia2, child='materiais/dia2_logica_funcoes.Rmd'}
```

\newpage

# Parte 3: Manipula    o de Dados

```{r dia3, child='materiais/dia3_manipulacao.Rmd'}
```

\newpage

# Parte 4: I/O e Visualiza    o

```{r dia4, child='materiais/dia4_io_visualizacao.Rmd'}
```

\newpage

# Parte 5: Relat  rios e Projeto Final

```{r dia5, child='materiais/dia5_projeto_final.Rmd'}
```

\newpage

# Conclus  o e Pr  ximos Passos

## O que voc   aprendeu

Ao longo deste curso, voc   desenvolveu habilidades em:

1. **Fundamentos de R:** tipos de dados, estruturas, manipula    o b  sica
2. **Programa    o:** l  gica, fun    es, debugging, boas pr  ticas
3. **Manipula    o de dados:** tidyverse, transforma    es, limpeza
4. **Visualiza    o:** ggplot2, gr  ficos profissionais, customiza    o
5. **Reprodutibilidade:** RMarkdown, projetos organizados, Git/GitHub
6. **IA Assistida:** uso estrat  gico de ChatGPT e Claude

## Recursos para Continuar Aprendendo

### Livros Online (Gratuitos)
- **R for Data Science (2e):** https://r4ds.hadley.nz/
- **Advanced R:** https://adv-r.hadley.nz/
- **R Graphics Cookbook:** https://r-graphics.org/
- **Happy Git with R:** https://happygitwithr.com/

### Comunidades
- **Posit Community:** https://community.rstudio.com/
- **Stack Overflow:** tag [r]
- **R-Ladies:** cap  tulos locais e globais
- **Reddit:** r/rstats, r/Rlanguage

### Pr  tica Cont  nua
- **TidyTuesday:** https://github.com/rfordatascience/tidytuesday
- **Kaggle:** https://www.kaggle.com/datasets
- **Data.gov:** https://data.gov/ (dados p  blicos)
- **Brasil.io:** https://brasil.io/datasets/

### Cursos Avan  ados
- Posit Academy
- DataCamp
- Coursera (Johns Hopkins - Data Science Specialization)
- edX

## Certificado de Conclus  o

Parab  ns por concluir o curso! Voc   agora possui as habilidades fundamentais para:

- Conduzir an  lises de dados profissionais
- Criar visualiza    es impactantes
- Trabalhar de forma reprodut  vel
- Colaborar usando Git/GitHub
- Continuar aprendendo autonomamente

## Mantenha Contato

**Instrutor:** Vin  cius Silva Junqueira  
**Email:** seu-email@example.com  
**GitHub:** https://github.com/seu-usuario  
**LinkedIn:** [seu perfil]

### Suporte P  s-Curso
- D  vidas via Issues no reposit  rio do curso
- Sess  o de follow-up ap  s 2 semanas (se aplic  vel)
- Comunidade de ex-alunos (se aplic  vel)

---

**  ltima atualiza    o:** `r Sys.Date()`  
**Vers  o:** 1.0
