---
title: "Dia 1: Fundamentos e Ambiente R"
# subtitle: "Curso: Introdu    o    Programa    o em R com GitHub e IA"
author: "Vinícius Silva Junqueira"
date: "`r Sys.Date()`"
output:
  pdf_document:
    toc: true
    toc_depth: 3
    latex_engine: xelatex
    keep_tex: false
  html_document:
    toc: true
    toc_float: true
    toc_depth: 3
    code_folding: show
    theme: flatly
    highlight: tango
    df_print: paged
---

```{r setup, include=FALSE}
knitr::opts_chunk$set(
  echo = TRUE,
  warning = FALSE,
  message = FALSE,
  comment = "#>",
  fig.align = "center",
  fig.width = 8,
  fig.height = 5
)
```

---

# OBJETIVO: Objetivos do Dia 1

Ao final desta aula, você será capaz de:

[OK] Configurar completamente seu ambiente de trabalho (R, RStudio, Git, GitHub)  
[OK] Entender os tipos de dados e estruturas fundamentais do R  
[OK] Criar e manipular vetores, listas e data frames  
[OK] Realizar opera    es b  sicas de indexa    o  
[OK] Organizar projetos com RStudio Projects  
[OK] Fazer seu primeiro commit no GitHub  
[OK] Usar o pacote `here` para caminhos relativos

---

# MATERIAL: Parte 1: Ambientação e Setup (19h00 - 20h30)

## 1.1 Por que R, GitHub e IA?

### Por que R?

**R é uma linguagem de programação estatística** amplamente utilizada em:

- **Pesquisa científica:** análise de dados experimentais
- **Saúde pública:** epidemiologia, ensaios clínicos
- GRAFICO: **Economia e finanças:** modelagem econométrica, séries temporais
- **Ecologia:** análise de biodiversidade, modelos populacionais
- **Marketing e vendas:** segmentação, análise de campanhas
- **Ciências sociais:** análise de surveys, dados censitários

**Vantagens:**
- **Gratuito e open-source**
- **Comunidade ativa** e acolhedora (R-Ladies, Stack Overflow)
- **Pacotes especializados** para praticamente qualquer análise
- **Reprodutibilidade:** RMarkdown permite documentar análises
- **Visualizações de alta qualidade:** ggplot2 é referência mundial

### Por que GitHub?

**GitHub é uma plataforma de versionamento de código** que permite:

- NOTA: **Histórico completo** de todas as mudanças
- WORKFLOW: **Colaboração** eficiente em equipe
- **Backup automático** na nuvem
- **Portfólio público** de projetos
- **Compartilhamento** fácil de análises

### Por que IA (ChatGPT e Claude)?

**Ferramentas de IA generativa** aceleram o aprendizado:

- DICA: **Explicações personalizadas** de conceitos difíceis
- **Debugging assistido:** entender erros rapidamente
- NOTA: **Documentação automática:** comentar código
- INICIO: **Produtividade:** sugestões de código e otimizações
- CURSO: **Tutor 24/7:** responde dúvidas a qualquer momento

> ATENCAO: **Atenção:** IA é uma ferramenta auxiliar. Sempre entenda o código antes de usar!

---

## 1.2 Verificação das Instalações

Antes de começar, vamos verificar se tudo está instalado corretamente.

### Verificar R

```{r verificar-r}
# Versão do R (deve ser 4.0 ou superior)
R.version.string

# Idealmente 4.3.0 ou mais recente
```

### Verificar RStudio

No menu: **Help About RStudio**  
Versão recomendada: 2023.09 ou superior

### Verificar Git

No **Terminal** do RStudio (aba ao lado de Console):

```bash
git --version
```

Deve retornar algo como: `git version 2.40.0`

Se não funcionar:
- **Windows:** Instale Git Bash (https://git-scm.com/)
- **Mac:** Instale Xcode Command Line Tools (`xcode-select --install`)
- **Linux:** `sudo apt-get install git` (Ubuntu/Debian)

---

## 1.3 Instalação de Pacotes Essenciais

Vamos instalar os pacotes que usaremos durante o curso:

```{r install-packages, eval=FALSE}
# Instalar pacotes (execute apenas uma vez)
install.packages(c(
  "tidyverse",   # Conjunto de pacotes para ciência de dados
  "here",        # Caminhos relativos seguros
  "janitor",     # Limpeza de dados
  "skimr",       # Resumos estatísticos
  "readxl",      # Leitura de arquivos Excel
  "writexl",     # Escrita de arquivos Excel
  "rmarkdown",   # Relatórios reproduzíveis
  "usethis",     # Ferramentas de desenvolvimento
  "gitcreds"     # Gerenciamento de credenciais Git
))
```

### Carregar pacotes

```{r load-packages}
# Carregar pacotes (execute sempre que iniciar uma sess  o)
library(tidyverse)  # Carrega dplyr, ggplot2, tidyr, etc.
library(here)       # Para caminhos de arquivos
```

> DICA: **Dica:** `install.packages()` uma vez, `library()` sempre!

---

## 1.4 Configuração do GitHub

### Criar Conta no GitHub

Se ainda não tem: https://github.com/signup

**Dicas:**
- Use um email profissional/acadêmico
- Username curto e profissional (seu nome ou variação)
- Ative autenticação de dois fatores (2FA)

### Configurar Git Local

```{r git-config, eval=FALSE}
# Configure seu nome e email (use os mesmos do GitHub)
usethis::use_git_config(
  user.name = "Seu Nome Completo",
  user.email = "seu-email@example.com"
)
```

Ou no Terminal:

```bash
git config --global user.name "Seu Nome Completo"
git config --global user.email "seu-email@example.com"
```

### Criar Personal Access Token (PAT)

O PAT é como uma senha especial para o Git:

```{r create-token, eval=FALSE}
# Abre o GitHub para criar token
usethis::create_github_token()
```

**No GitHub:**
1. Dê um nome descritivo (ex: "Curso R 2025")
2. Selecione expiração (90 dias ou mais)
3. Marque apenas: `repo`, `workflow`, `gist`
4. Clique em "Generate token"
5. **COPIE O TOKEN** (não conseguiremos ver novamente!)

### Salvar Token Localmente

```{r save-token, eval=FALSE}
# Cole o token quando solicitado
gitcreds::gitcreds_set()
```

Pronto! Agora você pode usar Git/GitHub sem digitar senha toda hora.

---

## 1.5 Clonando o Repositório do Curso

### Via RStudio (Recomendado)

1. **File     New Project     Version Control     Git**
2. Cole a URL: `https://github.com/seu-usuario/curso-r-github-ia.git`
3. Escolha onde salvar no seu computador
4. Marque "Open in new session"
5. **Create Project**

### Via Terminal

```bash
# Navegue até onde quer salvar
cd ~/Documents

# Clone o repositório
git clone https://github.com/seu-usuario/curso-r-github-ia.git

# Entre na pasta
cd curso-r-github-ia

# Abra o projeto no RStudio (no Windows, apenas dê um duplo clique no .Rproj)
```

---

## 1.6 Estrutura do Projeto

Um projeto bem organizado tem esta estrutura:

```
curso-r-github-ia/
          curso-r-github-ia.Rproj  # Arquivo do projeto (abra sempre por aqui!)
          README.md                 # Descrição do projeto
          .gitignore                # Arquivos que o Git deve ignorar
   
          data/                     # Dados
                raw/                  # Dados originais (NUNCA modificar!)
                processed/            # Dados limpos/processados
   
          scripts/                  # Scripts R
                01_import.R
                02_clean.R
                03_analyze.R
   
          output/                   # Resultados
                figures/              # Gráficos salvos
                tables/               # Tabelas exportadas
   
          materiais/                # Material do curso
                dia1_fundamentos.Rmd
                ...
   
          docs/                     # Relatórios finais
```

### Por que usar Projetos RStudio?

[OK] **Working directory automático:** sempre aponta para a pasta do projeto  
[OK] **Portabilidade:** funciona em qualquer computador  
[OK] **Organização:** mantém tudo junto  
[OK] **Integração com Git:** painel Git aparece automaticamente

---

## 1.7 O Pacote `here`

O `here` resolve problemas de caminhos de arquivos:

```{r demo-here}
# Caminho absoluto (RUIM - não funciona em outro computador)
# dados <- read_csv("C:/Users/Vinicius/Documents/curso/data/dados.csv")

# Caminho relativo com here (BOM - funciona em qualquer lugar)
here::here()  # Mostra a raiz do projeto

# Como usar
caminho_dados <- here("data", "raw", "exemplo.csv")
print(caminho_dados)

# Na prática:
# dados <- read_csv(here("data", "raw", "dados.csv"))
```

**Sempre use `here()` para referenciar arquivos!**

---

# INTERVALO: INTERVALO (20h30 - 20h50)

Aproveite para:
- Tomar água/café
- Conferir se todas as instalações funcionaram
- Tirar dúvidas no grupo

---

# GRAFICO: Parte 2: Fundamentos do R (20h50 - 22h00)

## 2.1 R como Calculadora

O jeito mais simples de começar: usar R como calculadora avançada!

```{r calculadora}
# Operações básicas
2 + 3        # Adição
10 - 4       # Subtração
5 * 6        # Multiplicação
20 / 4       # Divisão
2^3          # Potência
sqrt(16)     # Raiz quadrada
log(10)      # Logaritmo natural
log10(100)   # Logaritmo base 10

# Ordem de operações (PEMDAS)
2 + 3 * 4        # 14, não 20!
(2 + 3) * 4      # 20, com parênteses
```

---

## 2.2 Objetos e Atribuição

No R, guardamos valores em **objetos** usando `<-` (atalho: Alt + -)

```{r objetos}
# Criar objetos
x <- 5
y <- 10
nome <- "Vinicius"
aprovado <- TRUE

# Ver conteúdo
x
print(y)

# Usar em operações
resultado <- x + y
resultado

# Sobrescrever
x <- 20
x  # Agora vale 20, não mais 5!
```

### Regras para Nomes de Objetos

[OK] **Permitido:**
```{r nomes-permitidos}
idade <- 30
idade_media <- 25
idadeMedia <- 25  # camelCase (menos comum em R)
idade2 <- 27
```

[X] **NÃO permitido:**
```{r nomes-proibidos, eval=FALSE}
2idade <- 30        # Não pode começar com número
idade-media <- 25   # Hífen não é permitido (use _)
minha idade <- 30   # Sem espaços!
```

> DICA: **Convenção R:** Use `snake_case` (palavras separadas por `_`)

---

## 2.3 Tipos de Dados Fundamentais

O R tem 6 tipos b  sicos, mas vamos focar nos 4 principais:

### Numeric (N  meros)

```{r numeric}
# Inteiros e decimais
altura <- 1.75
peso <- 70
idade <- 30

# Verificar tipo
class(altura)
typeof(altura)  # double = n  mero com decimais
```

### Character (Texto/String)

```{r character}
# Sempre entre aspas (simples ' ou duplas ")
nome <- "Maria Silva"
cidade <- 'S  o Paulo'
curso <- "R Programming"

class(nome)

# Concatenar strings
paste("Ol  ,", nome)
paste0("Ol  , ", nome)  # Sem espa  o autom  tico
```

### Logical (L  gico)

```{r logical}
# Apenas TRUE ou FALSE (sempre mai  sculas)
aprovado <- TRUE
reprovado <- FALSE
tem_dados <- TRUE

class(aprovado)

# Atalhos: T para TRUE, F para FALSE (mas evite, menos claro)
x <- T
```

### Factor (Fator/Categ  rico)

```{r factor}
# Para vari  veis categ  ricas com n  veis fixos
sexo <- factor(c("M", "F", "F", "M", "M"))
escolaridade <- factor(
  c("Fundamental", "M  dio", "Superior", "M  dio"),
  levels = c("Fundamental", "M  dio", "Superior"),
  ordered = TRUE  # Tem ordem
)

class(sexo)
levels(sexo)
```

### Convers  o entre Tipos

```{r conversao}
# Numeric para character
x <- 42
y <- as.character(x)
y
class(y)

# Character para numeric
texto <- "3.14"
numero <- as.numeric(texto)
numero

# Logical para numeric (TRUE = 1, FALSE = 0)
as.numeric(TRUE)
as.numeric(FALSE)

# Cuidado com convers  es imposs  veis!
as.numeric("abc")  # Retorna NA (missing)
```

---

## 2.4 Vetores

**Vetor**    a estrutura de dados mais b  sica do R.    uma sequ  ncia de elementos **do mesmo tipo**.

### Criando Vetores

```{r vetores-criar}
# Fun    o c() = combine
idades <- c(23, 45, 19, 34, 28)
nomes <- c("Ana", "Bruno", "Carla", "Diego", "Elena")
aprovados <- c(TRUE, TRUE, FALSE, TRUE, TRUE)

# Sequ  ncias
1:10                    # 1, 2, 3, ..., 10
10:1                    # Decrescente
seq(0, 100, by = 10)    # 0, 10, 20, ..., 100
seq(0, 1, length.out = 5)  # 5 n  meros entre 0 e 1

# Repeti    es
rep(5, times = 3)       # 5, 5, 5
rep(c(1, 2), times = 3) # 1, 2, 1, 2, 1, 2
rep(c(1, 2), each = 3)  # 1, 1, 1, 2, 2, 2
```

### Propriedades de Vetores

```{r vetores-propriedades}
idades <- c(23, 45, 19, 34, 28)

length(idades)    # Tamanho
class(idades)     # Tipo
typeof(idades)    # Tipo interno

# Estat  sticas descritivas
mean(idades)      # M  dia
median(idades)    # Mediana
sd(idades)        # Desvio padr  o
min(idades)       # M  nimo
max(idades)       # M  ximo
sum(idades)       # Soma
range(idades)     # M  nimo e m  ximo
```

### Opera    es Vetorizadas

O R opera em vetores inteiros automaticamente!

```{r vetores-operacoes}
# Aritm  ticas
x <- c(1, 2, 3, 4, 5)
x + 10           # Soma 10 a cada elemento
x * 2            # Multiplica cada elemento por 2
x^2              # Eleva cada elemento ao quadrado

# Entre vetores
y <- c(10, 20, 30, 40, 50)
x + y            # Soma elemento por elemento
x * y            # Multiplica elemento por elemento

# Exemplo pr  tico: IMC
peso <- c(70, 85, 62, 90, 75)
altura <- c(1.75, 1.80, 1.65, 1.78, 1.82)
imc <- peso / altura^2
imc
```

---

## 2.5 Indexa    o de Vetores

**Indexa    o** = acessar elementos espec  ficos de um vetor.

### Por Posi    o

```{r indexacao-posicao}
nomes <- c("Ana", "Bruno", "Carla", "Diego", "Elena")

# Primeiro elemento (R come  a em 1, n  o em 0!)
nomes[1]

# Terceiro elemento
nomes[3]

# M  ltiplos elementos
nomes[c(1, 3, 5)]  # Posi    es 1, 3 e 5

# Sequ  ncia
nomes[2:4]  # Do 2   ao 4  

#   ltimo elemento
nomes[length(nomes)]

# Todos menos o primeiro
nomes[-1]

# Todos menos o 2   e 4  
nomes[-c(2, 4)]
```

### Por Condi    o L  gica

```{r indexacao-logica}
idades <- c(23, 45, 19, 34, 28)

# Quem tem mais de 25 anos?
idades > 25

# Pegar apenas quem tem mais de 25
idades[idades > 25]

# M  ltiplas condi    es (& = E, | = OU)
idades[idades > 20 & idades < 40]  # Entre 20 e 40
idades[idades < 20 | idades > 40]  # Menor que 20 OU maior que 40

# Exemplo pr  tico
nomes <- c("Ana", "Bruno", "Carla", "Diego", "Elena")
idades <- c(23, 45, 19, 34, 28)

# Nomes de quem tem mais de 25 anos
nomes[idades > 25]
```

### Por Nome

```{r indexacao-nome}
# Vetores podem ter nomes
notas <- c(ana = 8.5, bruno = 7.0, carla = 9.5)
notas

# Acessar por nome
notas["ana"]
notas[c("ana", "carla")]

# Ver os nomes
names(notas)

# Adicionar nomes depois
idades <- c(23, 45, 19)
names(idades) <- c("Ana", "Bruno", "Carla")
idades
```

---

## 2.6 Valores Ausentes (NA)

`NA` = Not Available (valor ausente/faltante)

```{r na-values}
# Criar vetor com NA
alturas <- c(1.75, NA, 1.82, 1.68, NA)

# Identificar NAs
is.na(alturas)

# Contar quantos NAs
sum(is.na(alturas))

# Fun    es com NA precisam de na.rm = TRUE
mean(alturas)              # Retorna NA
mean(alturas, na.rm = TRUE)  # Ignora NAs

# Remover NAs
alturas[!is.na(alturas)]   # ! = NOT (nega    o)
na.omit(alturas)
```

---

## 2.7 Listas

**Listas** podem conter elementos de **tipos diferentes** (vetores s   um tipo).

```{r listas}
# Criar lista
pessoa <- list(
  nome = "Ana Silva",
  idade = 28,
  altura = 1.68,
  casado = FALSE,
  filhos = c("Jo  o", "Maria")
)

# Ver estrutura
str(pessoa)

# Acessar elementos (3 formas)
pessoa$nome           # Pelo nome (mais comum)
pessoa[["nome"]]      # Pelo nome (alternativa)
pessoa[[1]]           # Pela posi    o

# Acessar sub-elementos
pessoa$filhos[1]      # Primeiro filho
```

---

## 2.8 Data Frames

**Data frame** = tabela de dados (como Excel, mas melhor!)

```{r dataframes}
# Criar data frame
alunos <- data.frame(
  nome = c("Ana", "Bruno", "Carla", "Diego"),
  idade = c(23, 25, 22, 24),
  nota = c(8.5, 7.0, 9.5, 8.0),
  aprovado = c(TRUE, TRUE, TRUE, TRUE)
)

# Ver dados
alunos
print(alunos)

# Estrutura
str(alunos)

# Primeiras linhas
head(alunos, 2)  # Primeiras 2 linhas

#   ltimas linhas
tail(alunos, 2)

# Dimens  es
nrow(alunos)     # N  mero de linhas
ncol(alunos)     # N  mero de colunas
dim(alunos)      # Ambos

# Nomes das colunas
names(alunos)
colnames(alunos)
```

### Acessar Colunas

```{r df-colunas}
# Por nome ($ - mais comum)
alunos$nome
alunos$nota

# Por posi    o
alunos[, 3]      # Terceira coluna
alunos[, "nota"] # Por nome (alternativa)

# M  ltiplas colunas
alunos[, c("nome", "nota")]
alunos[, c(1, 3)]
```

### Acessar Linhas

```{r df-linhas}
# Por posi    o
alunos[1, ]      # Primeira linha (todas as colunas)
alunos[2:3, ]    # Linhas 2 e 3

# Por condi    o
alunos[alunos$nota > 8, ]           # Quem tirou mais de 8
alunos[alunos$idade < 24, ]         # Quem tem menos de 24 anos
alunos[alunos$nome == "Ana", ]      # Linha da Ana
```

### Acessar C  lulas Espec  ficas

```{r df-celulas}
# [linha, coluna]
alunos[1, 2]           # Linha 1, coluna 2 (idade da Ana)
alunos[2, "nota"]      # Nota do Bruno
alunos[1:2, c(1, 3)]   # Linhas 1-2, colunas nome e nota
```

### Adicionar Colunas

```{r df-adicionar}
# Criar nova coluna
alunos$frequencia <- c(95, 87, 100, 92)
alunos

# Colunas calculadas
alunos$nota_ajustada <- alunos$nota * 1.1  # Aumenta 10%
alunos
```

---

## 2.9 Fun    es   teis de Explora    o

```{r exploracao}
# Criar dataset de exemplo
dados <- data.frame(
  id = 1:5,
  nome = c("Ana", "Bruno", "Carla", "Diego", "Elena"),
  idade = c(23, 45, 19, 34, 28),
  altura = c(1.65, 1.80, 1.58, 1.75, 1.70),
  peso = c(58, 85, 52, 78, 65)
)

# Resumo estat  stico
summary(dados)

# Estrutura detalhada
str(dados)

# Glimpse (tidyverse) - mais compacto
dplyr::glimpse(dados)

# Primeiras/  ltimas linhas
head(dados, 3)
tail(dados, 2)

# Ver dados em planilha (n  o usar em scripts - s   interativo)
# View(dados)
```

---

# EXERCICIO: Exerc  cios Pr  ticos

## Exerc  cio 1: Calculadora e Objetos

```{r ex1, eval=FALSE}
# a) Calcule: (15 + 23) * 4 / 2


# b) Crie objetos para seu nome, idade e cidade


# c) Use paste() para criar a frase: "Meu nome    [nome], tenho [idade] anos e moro em [cidade]"


# d) Calcule quantos meses voc   tem de vida (idade * 12)

```

## Exerc  cio 2: Vetores

```{r ex2, eval=FALSE}
# a) Crie um vetor com as temperaturas da semana: 25, 27, 23, 26, 28, 30, 29


# b) Calcule a temperatura m  dia


# c) Quais dias tiveram temperatura acima de 26?


# d) Crie um vetor com os dias da semana e combine com as temperaturas

```

## Exerc  cio 3: Data Frames

```{r ex3, eval=FALSE}
# a) Crie um data frame com informa    es de 5 amigos:
#    - nome, idade, cidade, profiss  o


# b) Mostre apenas os nomes


# c) Filtre apenas quem tem mais de 25 anos


# d) Adicione uma coluna "salario" com valores fict  cios

```

## Exerc  cio 4: An  lise Real

```{r ex4, eval=FALSE}
# Dataset: pacientes de uma cl  nica
pacientes <- data.frame(
  id = 1:10,
  idade = c(34, 45, 23, 56, 41, 29, 38, 52, 31, 47),
  peso = c(70, 85, 58, 92, 75, 63, 80, 88, 65, 78),
  altura = c(1.68, 1.75, 1.60, 1.82, 1.70, 1.65, 1.78, 1.80, 1.63, 1.73),
  pressao_alta = c(F, T, F, T, T, F, F, T, F, T)
)

# a) Calcule o IMC de cada paciente (peso / altura^2)


# b) Quantos pacientes t  m hipertens  o?


# c) Qual a m  dia de idade dos hipertensos vs. n  o hipertensos?


# d) Crie uma categoria de IMC: "Baixo" (<18.5), "Normal" (18.5-24.9), 
#    "Sobrepeso" (25-29.9), "Obesidade" (>=30)

```

---

# OBJETIVO: Pr  tica Guiada: Primeiro Script

Vamos criar nosso primeiro script completo!

## Passo 1: Criar Script

No RStudio:
- **File     New File     R Script** (Ctrl + Shift + N)
- Salve como: `scripts/01_fundamentos.R`

## Passo 2: Escrever C  digo

```{r script-completo, eval=FALSE}
# ============================================================================
# Script: An  lise Explorat  ria - Fundamentos
# Autor: Seu Nome
# Data: 2025-01-XX
# Descri    o: Primeiro script do curso - an  lise de dados fict  cios de sa  de
# ============================================================================

# Carregar pacotes ----
library(tidyverse)
library(here)

# Criar dados ----
# Dados fict  cios de uma cl  nica
dados_clinica <- data.frame(
  paciente_id = 1:20,
  idade = sample(20:70, 20, replace = TRUE),
  sexo = sample(c("M", "F"), 20, replace = TRUE),
  peso = rnorm(20, mean = 70, sd = 15),
  altura = rnorm(20, mean = 1.70, sd = 0.10),
  pressao_sistolica = rnorm(20, mean = 120, sd = 15),
  fumante = sample(c(TRUE, FALSE), 20, replace = TRUE)
)

# Explorar dados ----
glimpse(dados_clinica)
summary(dados_clinica)

# Criar vari  veis derivadas ----
dados_clinica$imc <- dados_clinica$peso / dados_clinica$altura^2
dados_clinica$hipertenso <- dados_clinica$pressao_sistolica >= 140

# An  lises simples ----
# M  dia de idade
mean(dados_clinica$idade)

# Propor    o de fumantes
mean(dados_clinica$fumante)  # TRUE = 1, FALSE = 0

# IMC m  dio por sexo
tapply(dados_clinica$imc, dados_clinica$sexo, mean)

# Quantos hipertensos?
table(dados_clinica$hipertenso)

# Exportar dados processados ----
# (vamos aprender mais sobre isso no Dia 4)
# write_csv(dados_clinica, here("data", "processed", "dados_clinica_processados.csv"))

# Fim do script ----
```

## Passo 3: Executar

- **Linha por linha:** Ctrl + Enter
- **Tudo:** Ctrl + Shift + Enter
- **At   a linha atual:** Ctrl + Alt + B

---

# GITHUB: Primeiro Commit no GitHub

Agora vamos versionar nosso trabalho!

## Via RStudio (Recomendado)

1. **Aba Git** (canto superior direito)
2. Marque [OK] os arquivos modificados
3. Clique em **Commit**
4. Escreva mensagem: `"Dia 1: adiciona fundamentos e primeiro script"`
5. Clique **Commit**
6. Clique **Push**       

## Via Terminal

```bash
# Ver o que mudou
git status

# Adicionar arquivos
git add .

# Commit
git commit -m "Dia 1: adiciona fundamentos e primeiro script"

# Enviar para GitHub
git push
```

## Verificar

Abra seu reposit  rio no GitHub e veja os arquivos l  !     

---

# MATERIAL: Para Casa

1. **Revisar** todo o material do Dia 1
2. **Refazer** os exerc  cios sem consultar as respostas
3. **Explorar** os cheat sheets (Help     Cheat Sheets no RStudio)
4. **Experimentar** com seus pr  prios dados (se tiver)
5. **Ler** cap  tulos 1-3 do [R for Data Science](https://r4ds.hadley.nz/)

---

#      Recursos Adicionais

## Documenta    o

- [R for Data Science (2e)](https://r4ds.hadley.nz/) - Cap  tulos 1-4
- [Hands-On Programming with R](https://rstudio-education.github.io/hopr/)
- [RStudio Cheat Sheets](https://posit.co/resources/cheatsheets/)

## Pr  tica

- [Swirl](https://swirlstats.com/) - Aprenda R dentro do R
- [R-exercises](https://www.r-exercises.com/) - Exerc  cios pr  ticos

## Comunidades

- [Posit Community](https://community.rstudio.com/)
- [Stack Overflow [r]](https://stackoverflow.com/questions/tagged/r)
- [R-Ladies](https://rladies.org/)

---

#     D  vidas Frequentes

**P: Por que usar `<-` em vez de `=` para atribuição?**  
R: Conven    o hist  rica do R. Ambos funcionam, mas `<-`    mais idiom  tico.

**P: Por que meu c  digo n  o funciona?**  
R: Principais causas: (1) par  nteses/aspas n  o fechados, (2) v  rgulas faltando, (3) objeto n  o existe (typo no nome), (4) pacote n  o carregado.

**P: Devo usar `library()` ou `require()`?**  
R: Use `library()`. Ela d   erro se o pacote n  o existe (o que    bom!).

**P: Como limpar o console?**  
R: Ctrl + L (mas isso n  o remove objetos, s   limpa visualmente).

**P: Como remover objetos da mem  ria?**  
R: `rm(nome_objeto)` ou `rm(list = ls())` para remover tudo.

---

# CURSO: Conclus  o do Dia 1

Parab  ns!      Voc   completou o Dia 1 e agora sabe:

[OK] Configurar ambiente completo (R, RStudio, Git, GitHub)  
[OK] Tipos de dados e estruturas fundamentais  
[OK] Criar e manipular vetores e data frames  
[OK] Indexar e filtrar dados  
[OK] Organizar projetos e usar caminhos relativos  
[OK] Fazer commits no GitHub  

**Amanh  :** L  gica de programa    o, fun    es customizadas e uso de IA!

---

**  ltima atualiza    o:** `r Sys.Date()`  
**Contato:** seu-email@example.com  
**Reposit  rio:** https://github.com/seu-usuario/curso-r-github-ia
